【裁判字號】    99,重訴,43
【裁判日期】    991022
【裁判案由】    拆屋還地等
【裁判全文】
臺灣嘉義地方法院民事判決              99年度重訴字第43號
原      告  財政部國有財產局臺灣南區辦事處嘉義分處
法定代理人  丙○○
訴訟代理人  丁○○
被      告  甲○○
            戊○○
            乙○○
上列當事人間請求拆屋還地等事件，經本院於民國99年10月8日
言詞辯論終結，判決如下：
    主  文
被告甲○○應自坐落嘉義市○路○段九０五、九０五之一、九０
五之二地號土地上，如附圖所示標示Ｄ１、Ｄ２、Ｄ３部分合計
面積０‧０四０七公頃之地上物遷出。
被告戊○○應將坐落嘉義市○路○段九０五地號土地上，如附圖
所示標示Ｂ部分面積０‧０二四八公頃內之地上物清除，標示Ｃ
部分面積０‧００六二公頃之地上物拆除，並自標示Ａ部分面積
０‧０九四七公頃地上物及上開標示Ｂ、Ｃ部分土地遷出。
被告乙○○應將坐落嘉義市○路○段九０五、九０五之一、九０
五之二地號土地上，如附圖所示標示Ａ部分面積０‧０九四七公
頃之地上物及標示Ｄ１、Ｄ２、Ｄ３部分合計面積０‧０四０七
公頃之地上物拆除，並將上開基地交還原告。
被告乙○○應給付原告新臺幣壹佰參拾壹萬肆仟參佰捌拾伍元，
及其中新臺幣參拾壹萬貳仟伍佰陸拾壹元，自民國九十九年五月
二十二日起至清償日止，按週年利率百分之五計算之利息；暨自
民國九十九年五月一日起至拆除地上物交還原告之日止，按月給
付原告新臺幣參萬肆仟柒佰貳拾玖元。
訴訟費用新臺幣貳拾柒萬玖仟零捌拾陸元，其中新臺幣貳萬柒仟
玖佰零玖元由被告甲○○負擔、新臺幣捌萬參仟柒佰貳拾陸元由
被告戊○○負擔，餘由被告乙○○負擔。
    事實及理由
一、被告甲○○經合法通知，未於言詞辯論期日到場，核無民事
    訴訟法第386條所列各款情形，爰依原告聲請，由其一造辯
    論而為判決。
二、原告起訴主張：坐落嘉義市○路○段905、905之1、905之2
    地號土地（下簡稱系爭土地）係屬國有，原告為管理者，被
    告乙○○承租系爭土地，尚積欠民國96年7月1日至98年7月3
    1日之租金新臺幣（下同）868,225元、違約金133,599元，
    原告業已函知被告乙○○自98年8月1日起終止租約在案。又
    被告乙○○自98年8月至99年4月無權占用系爭土地面積合計
    2,033平方公尺，獲有未支付相當於租金之不當得利，使原
    告受有相當於租金之損害，經依法核算被告乙○○積欠之不
    當得利金額共計312,561元（即每月34,729元9個月），依
    民法第179條規定，被告乙○○應返還上揭金額之利益，並
    依民法第767條規定，拆除其所有如附圖標示Ａ、Ｄ1、Ｄ2
    、Ｄ3部分之地上物後，交還系爭土地予原告。又被告乙○○向原告承租系爭土地後，將系爭土地如附圖所示標示Ａ、
    Ｂ、Ｃ部分轉租予被告戊○○，標示Ｄ1、Ｄ2、Ｄ3部分轉
    租予被告甲○○使用，被告戊○○並於附圖標示Ｂ部分種植
    蔬果植物，於標示Ｃ部分搭建地上物使用，爰依民法第767
    條規定，請求被告戊○○將其所有位於附圖標示Ｂ部分之地
    上物清除、標示Ｃ部分地上物拆除，並與被告甲○○均自渠
    等占用部分遷出等情。並為聲明：求為判決如主文第1項至
    第4項所示。
三、被告方面：
  (一)甲○○未於最後言詞辯論期日到場，惟據其先前到庭陳稱略
    以：伊向乙○○承租如附圖標示Ｄ1、Ｄ2、Ｄ3部分倉庫，
    並按月給付租金給被告乙○○，因為堆放物品比較繁雜，倉
    庫能不拆就不要拆，希望讓伊農曆過年前搬遷等語。並為聲
    明：駁回原告之訴。
  (二)戊○○答辯以：伊向乙○○承租占用如附圖標示Ａ、Ｂ、Ｃ
    部分，先前均按月給付被告乙○○租金，標示Ｂ部分種植之
    蔬果植物及標示Ｃ部分之雞舍均為其所有，最好不要拆除系
    爭地上物，希望給予搬遷期間等情。並為聲明：駁回原告之
    訴。
  (三)乙○○則以：對於積欠原告租金及違約金均不爭執，如附圖
    標示Ａ、Ｄ1、Ｄ2、Ｄ3部分為其所有，標示Ｂ上之蔬果植
    物、標示Ｃ部分雞舍均為被告戊○○所有，伊將系爭土地之
    標示Ａ、Ｂ、Ｃ部分轉租予被告戊○○，標示Ｄ1、Ｄ2、Ｄ
    3部分轉租予被告甲○○使用，因無工作又有就學中的小孩
    要扶養，無力支付原告租金，現在被告戊○○沒有再繳納租
    金，要伊拆除地上物交還土地並不合理，又延緩拆除地上物
    ，將使伊所需繳納之不當得利金額增加，故不同意延緩拆除
    時間等語置辯。並為聲明：駁回原告之訴。
四、被告乙○○向原告承租系爭土地占有迄今，因積欠96年7月1
    日至98年7月31日之租金共計868,225元、違約金133,599元
    ，原告已函知自98年8月1日起終止租約。又被告乙○○承租
    系爭土地後，將系爭土地如附圖標示Ａ、Ｂ、Ｃ部分轉租予
    被告戊○○，標示Ｄ1、Ｄ2、Ｄ3部分轉租予被告甲○○使
    用，而標示Ａ、Ｄ1、Ｄ2、Ｄ3部分地上物為被告乙○○所
    有，標示Ｂ上之地上物、標示Ｃ部分地上物為被告戊○○所
    有等情，兩造均不爭執，有土地建物查詢資料、國有基地租
    賃契約書、原告通知終止租約函文、租金及違約金計算表等
    在卷可稽，並經本院履勘現場，囑託嘉義市地政事務所測量
    ，有勘驗筆錄及如附圖所示複丈成果圖在卷可資參佐，堪信
    為真。
五、原告主張系爭土地之租約業經終止，被告無權占有系爭土地
    ，依民法第767條規定，被告乙○○應拆除其所有如附圖標
    示Ａ、Ｄ1、Ｄ2、Ｄ3部分之地上物，交還系爭土地，被告
    戊○○應將其所有位於附圖標示Ｂ部分地上物清除、標示Ｃ
    部分地上物拆除，並與被告甲○○均自渠等占用部分遷出等
    情，被告辯稱希望不要拆除地上物等情，惟按承租人於租賃
    關係終止後，應返還租賃物；所有人對於無權占有或侵奪其
    所有物者，得請求返還之。對於妨害其所有權者，得請求除
    去之，民法第455條前段、第767條前段及中段分別定有明文
    。系爭土地之租賃契約既經終止，已如上述，被告乙○○占
    用系爭土地已失其合法正當之權源，自屬無權占有，再依原
    告提出之國有基地租賃契約書上其他約定事項第5項第2點約
    定，被告乙○○不得擅自將租賃物或租賃權之全部或一部轉
    租或轉讓，故被告戊○○、甲○○與被告乙○○間就如附圖
    標示Ａ、Ｂ、Ｃ及Ｄ1、Ｄ2、Ｄ3部分縱有租賃關係存在，
    亦不能對抗原告，被告戊○○及甲○○占用系爭土地亦屬無
    權占有，原告依上揭規定，請求被告乙○○拆除其所有如附
    圖標示Ａ、Ｄ1、Ｄ2、Ｄ3部分之地上物，交還系爭土地，
    被告戊○○將其所有位於附圖標示Ｂ部分地上物清除、標示
    Ｃ部分地上物拆除，並與被告甲○○均自渠等占用部分遷出
    等情，核屬有據，應予准許。
六、按無法律上原因而受利益，致他人受損害者，應返還其利益
    。雖有法律上之原因，而其後已不存在者，亦同，民法第17
    9條定有明文。本件被告乙○○自98年8月1日起即無權占有
    系爭土地，致原告無法使用收益，則依社會通常觀念，被告
    乙○○獲有相當於租金之不當得利，並因此致原告受有無法
    使用收益該土地之損害，原告自得本於不當得利之法律關係
    ，請求被告乙○○返還相當於租金之不當得利。原告依國有
    出租基地租金率即土地申報地價週年利率5％核算，被告乙○○占有系爭土地每月獲有34,729元之不當得利，且自98年
    8月1日至99年4月30日積欠之不當得利金額為312,561元（即
    34,7299）等情，業經原告提出不當得利計算表為據，被
    告乙○○對計算方式及金額均不爭執（見本院99年10月8日
    言詞辯論筆錄），又原告請求被告乙○○給付之上揭金額，
    並未定有給付期限，原告請求自起訴狀繕本送達被告乙○○
    （有送達證書可稽）翌日即99年5月22日起算至清償日止，
    按週年利率5％計算之利息，未逾民法第229條第2項、第233
    條第1項及第203條規定範圍，自無不合，再被告乙○○積欠
    原告租金868,225元、違約金133,599元，已如上述，是原告
    依租賃契約及不當得利法律關係，請求被告給付1,314,385
    元（即868,225＋133,599＋312,561），及其中312,561元部
    分自99年5月22日起至清償日止，按週年利率5％計算之利息
    ；暨自99年5月1日起至拆除地上物交還原告之日止，按月給
    付原告占有系爭土地不當得利之金額34,729元，於法有據，
    亦應准許。至於被告戊○○及甲○○是否延期搬遷，因涉及
    被告乙○○應繳納之不當得利金額，以及原告對系爭土地之
    使用收益，被告乙○○及原告均不同意（見本院99年9月10
    日言詞辯論筆錄），本院認無於判決內定相當履行期間之必
    要，併此敘明。
七、綜上，原告與被告乙○○就系爭土地之租約終止，原告依租
    賃契約及民法第767條、第179條規定，分別請求被告戊○○
    及乙○○將系爭土地上渠等所有之地上物清除、拆除，被告
    戊○○及甲○○自占用部分遷出，被告乙○○交還系爭土地
    ，並給付原告上揭租金、違約金、不當得利金額及利息等情
    ，為有理由，應予准許。
八、按法院為終局判決時，應依職權為訴訟費用之裁判；訴訟費
    用，由敗訴之當事人負擔；共同訴訟人，按其人數，平均分
    擔訴訟費用。但共同訴訟人於訴訟之利害關係顯有差異者，
    法院得酌量利害關係之比例命分別負擔，民事訴訟法第87條
    第1項、第78條、第85條第1項分別定有明文，經核本件訴訟
    費用額為裁判費266,936元及地政規費12,000元、150元，合
    計279,086元，本件審諸被告占用系爭土地面積及使用情形
    ，爰依上揭規定，確定如主文第5項所示。
九、據上論結，原告之訴為有理由，依民事訴訟法第385條第1項
    前段、第78條、第85條第1項，判決如主文。
中    華    民    國    99    年    10    月    22    日
                  民事第三庭  法  官  陳端宜
以上正本係照原本作成。
如對本判決上訴須於判決送達後20日內向本院提出上訴狀。如委
任律師提起上訴者，應一併繳納上訴審裁判費。
中    華    民    國    99    年    10    月    22    日
                              書記官  馬嘉蓮

司法院資訊處製作；財團法人民間司法改革基金會備份。
